臺灣高等法院高雄分院民事判決　　　　　 96年度上國字第5號
上　訴　人　高雄縣大寮鄉公所
法定代理人　戊○○
訴訟代理人　林石猛律師
　　　　　　邱基峻律師
複代理人　　張碧華律師
被上訴人　　丁○○○
　　　　　　乙○○
　　　　　　甲○○
　　　　　　丙○○○
上四人共同
訴訟代理人　吳臺雄律師
上列當事人間因請求國家賠償事件，對於民國96年6 月29日臺灣
高雄地方法院96年度國字第1 號第一審判決提起上訴，本院於96
年10月24日言詞辯論終結，判決如下：
    主  文
上訴駁回。
第二審訴訟費用由上訴人負擔。
　　事實及理由
一、被上訴人起訴主張：被上訴人丁○○○、甲○○、乙○○之
    母與被上訴人丙○○○之女即被害人林雪敏，於民國（下同
    ）95年7 月3 日晚上9 時許，騎乘車牌號碼KAN-980 號重型
    機車，沿上訴人負責設置、管理之高雄縣大寮鄉○○街由北
    往南行駛，行經昭上高幹149 右6 電桿（下稱系爭電桿）處
    南方約15.8公尺處，因該處有坑洞且雜草茂密卻未設置警告
    標誌，且路燈照明亦不足，致被害人未及注意該坑洞，機車
    摔倒滑行，被害人受有頭部外傷並腦幹挫傷、前額、下唇撕
    裂傷之傷害，且意識未明，經送高雄縣大寮鄉瑞生醫院急救
    後，轉送長庚紀念醫院高雄分院醫治，迄95年7 月25日早上
    2 時20分不治死亡，請求上訴人應負國家賠償責任，請求金
    額：(1)被上訴人乙○○支出之醫療費損害新台幣（下同）29
    ,373 元 ；(2)被上訴人乙○○支出殯葬費損害299,100 元；
    (3)被上訴人丁○○○、甲○○、乙○○、丙○○○所受之非
    財產上損害各100 萬元；並聲明：(1)上訴人應給付被上訴人
    丁○○○、甲○○、丙○○○各100 萬元及自起訴狀繕本送
    達翌日起至清償日止，按週年利率5%計算之利息；(2)上訴人
    應給付被上訴人乙○○1,328,473 元及自起訴狀繕本送達翌
    日起至清償日止，按週年利率5%計算之利息；(3)前2 項請求
    ，被上訴人願供擔保，請准宣告假執行。
二、上訴人則以：(1)事故地點附近之慈隆路段（下稱系爭路段）
    ，於70年初拓寬後即存有二塊私人農地凸出於道路西側，被
    害人摔倒處即其中靠南側之凸出農地（下稱系爭凸出農地）
    ，該凸出農地為私人所有，其無權管理；且(2)事故地點附近
    設有足夠之路燈，2 凸出農地間即事故地點前方18公尺之系
    爭電桿，於事發當時即設有「右側縮減」之標誌，2 處凸出
    農地均設有安全護欄，且北側凸出農地（下稱系爭另凸出農
    地）前方（即北方）路面上寫有「慢」之標誌，是該路段事
    發時雖有2 凸出農地，但其對警示措施之設置、管理已盡應
    盡之義務，對道路之設置或管理並無欠缺；(3)被害人事發20
    多日後才死亡，死亡與本件事故有無因果關係非無疑問；(4)
    被害人無照駕駛，事故之發生可能因其操作機車不當或其他
    因素所致；(5)被害人之過失程度甚高，與有過失；(6)被上訴
    人各請求非財產上損害100 萬元過高等語置辯。
三、原審判命上訴人應給付被上訴人丁○○○、甲○○、丙○○
    ○各新臺幣50萬元，並應給付被上訴人乙○○新臺幣82萬8,
    473 元，及均自民國96年1 月13日起至清償日止按週年利率
    百分之五計算之利息，被上訴人其餘之訴駁回。上訴人不服
    ，提起上訴請求：(一)原審判決主文第1 項不利於上訴人部分
    暨第3 項裁判費負擔及主文第4 項假執行之宣告均廢棄。
    (二)上開廢棄部分，上訴人在第一審之訴及假執行之聲請均駁
    回。上訴人則請求駁回上訴。
四、兩造不爭執事項：(一)被害人於95年7 月3 日晚上9 時許，騎
    乘車牌號碼KAN-980 號重型機車，沿上訴人負責設置、管理
    之高雄縣大寮鄉○○街由北往南行駛，行經昭上高幹149 右
    6 電桿處南方約15.8公尺處，機車摔倒，隨後死亡之事實。
    (二)林雪敏是無照駕駛。
五、本院判斷：
  (一)被害人之死亡與本件事故有無因果關係？
    (1)按當事人主張有利於己之事實，就其事實有舉證之責任，
      民事訴訟法第277 條定有明文，又事實有常態與變態之分
      ，其主張常態事實者無庸負舉證責任，反之，主張變態事
      實者，則須就其所主張之事實負舉證責任，此有最高法院
      86年度台上字第891 號判決意旨可資參照。而被害人因車
      禍入院急救後，如於短時間內死亡，常態上多屬因車禍直
      接致死，或因車禍所受傷害及併發之其他疾病致死，死亡
      之結果均與車禍有因果關係，是主張被害人非因車禍致死
      即屬變態事實，自應舉證證明其主張之真正。
    (2)被上訴人主張被害人係於95年7 月3 日晚上9 時許發生本
      件事故而受傷，經送往瑞生醫院急救後，轉送長庚醫院高
      雄分院治療，迄95年7 月25日早上2 時20分不治死亡之事
      實，已提出瑞生診斷證明書、長庚紀念醫院診斷證明書各
      1 份、臺灣高雄地方法院檢察署相驗屍體證明書1 份為證
      （原審卷第20至22頁），且為上訴人所不爭執，堪信為真
      實。被害人發生事故至死亡時間約22日，其間經歷之治療
      時間非長，又長庚醫院高雄分院診斷證明書之診斷欄第5
      項所記載：「疑似肺炎及泌尿道感染」，通常係因該事故
      所受傷害而併發，被害人如未因本件事故受有傷害，即鮮
      有可能併發肺炎或受感染，則上訴人抗辯被害人之死亡與
      本件事故無因果關係，依上說明即有舉證加以證實之責任
      ，然上訴人並未詳細說明何以被害人之死亡與本件事故無
      關，亦未提出證據或聲請調查加以證明，所辯即無可採，
      從而被害人之死亡係因本件事故所致，其死亡結果之發生
      與本件事故間有因果關係，應可認定。
  (二)被害人發生本件事故之原因？
    (1)本件事故依道路交通事故現場圖（原審卷第62頁）所示，
      被害人駕駛機車駛入系爭凸出農地前，僅遺有輪胎痕約1.
      2 公尺，此外即無其他駕駛痕跡，則不論上開輪胎痕是否
      煞車所遺留，並無事證顯示被害人行駛至系爭凸出農地前
      駕駛情形有何異常。
    (2)上開道路交通事故現場圖上雖僅記載被害人駕駛機車駛入
      系爭凸出農地前所遺留之輪胎痕，及被害人最後在現場道
      路遺留之血跡、機車倒地、安全帽掉落路面等之相關位置
      ，而未記載被害人駕駛機車進入系爭農地至路面留有血跡
      、機車倒地、安全帽掉落前之現場跡證，然依處理警員在
      事故發生後所拍攝情形顯示，被害人所駕駛機車於最後倒
      地前，在系爭凸出農地東側遺有刮地痕，有相片1 張可憑
      （原審卷第68頁下方），被害人原係正常駕駛機車行駛於
      系爭路段，駛入系爭凸出農地後，始向東南方即當時行駛
      方向之前方路面中央刮地前行，最終人、車均倒地，安全
      帽散落，則被害人係因駛入系爭凸出農地後始肇致本件事
      故，已可認定，上訴人所辯因被害人操作機車不當肇致本
      件事故，尚無可採，且有無駕駛執照屬監理行政上之管制
      ，與交通事故發生之原因即有無過失尚無關連，所辯被害
      人無照駕駛駕車不當，亦無足採。
  (三)事故發生地點附近道路設置、管理有無欠缺？
    (1)本件事故發生現場，除系爭凸出農地外，道路部分為鄉道
      ，屬上訴人機關管理範圍，至系爭凸出農地屬訴外人簡明
      長所有之情為兩造所不爭執，且有道路交通事故現場圖、
      地籍圖、土地登記謄本各1 份在卷可參（原審卷第62頁、
      第100 頁至101 頁），則依上開道路交通事故現場圖及上
      訴人提出經勘驗與現場狀況相符之現場圖（下稱系爭現場
      圖，原審卷第86頁）及卷附相片（原審卷第16頁左上方、
      右下方、第54頁下方、第55頁上方、第71頁）所示，本件
      事故發生前，系爭路段有系爭凸出農地凸出於路面，凸出
      路面之距離為3.7 公尺（7 －3.3 ＝3.7） ，則系爭路段
      由北向南行駛至系爭凸出農地前，南向路面即有縮減之情
      形，且路面寬度由7 公尺減為3.3 公尺，縮減幅度超過1/
      2 ，駕駛人如不知路面縮減之情，仍以接近系爭路段速限
      每小時50公里（詳原審卷第63頁道路交通事故調查報告表
      (一)編號速限欄所載）之速度，駕駛車輛行駛於該路段，
      即有可能因不及注意路面縮減之情形，而駛入系爭凸出農
      地，存在有相當之危險；又即使行車速度未至該速限，如
      駕駛工具為機車，因機車緊急煞車時之站立穩定性較汽車
      差，且駕駛人暴露在機車之外，使用上原較汽車危險，是
      機車駕駛人仍存有相當之行車安全風險；尤其於夜間或其
      他光線不足時行駛於該路段，因視線不明，反應時間減縮
      ，行車安全風險當更加大。
    (2)因系爭凸出農地屬私人土地，在未經所有人同意前，上訴
      人就該處自無法任意加以拓寬，是系爭路段存在道路縮減
      之情形，尚難認係道路設置本身有何欠缺。然為免駕駛人
      行車之危險，設置、管理機關即應對於系爭路段存在之上
      開道路縮減情形加以充分警示，以使駕駛人知悉縮減之情
      ，得以及早注意因應，並應設置保護措施，以保護駕駛人
      之行車安全。從而上訴人抗辯伊對系爭凸出農地雜草叢生
      雖無管理權，惟如將警示、保護措施設置於系爭農地或周
      遭，仍屬系爭路段道路養護之一環，上訴人仍負有管理以
      維車輛來往安全之義務。
    (3)系爭路段既有上開道路縮減之危險，應有警示及保護措施
      ，並配合足夠之光線，以充分發揮警示效用，且因道路駕
      駛一般具有相當速度，是警示部分除在減縮現場標示外，
      在道路前方即應預先標示，以提醒駕駛人注意並及早因應
      ，至保護措施則須依實際情形設置，以防重大交通事故之
      發生。經查：
      系爭路段距事故現場最近之路燈，為距系爭凸出農地北
        方18.2公尺（17＋1.2 ＝18.2）處南向車道右側系爭電
        桿之路燈，及南方大慶汽車保養場附近之路燈，2 路燈
        間之距離為52.1公尺，有道路交通事故現場圖、勘驗筆
        錄各1 份、相片2 張附卷可稽（原審卷第62頁、第83頁
        、第71頁），事故現場正位於該2 路燈間，且當時路燈
        均正常運作，業經證人即處理警員葉聰賢證詞在卷可稽
        （原審卷第82頁），經核事故現場2 路燈設置距離與一
        般路燈設置之間隔並無明顯不同，則上訴人抗辯該處設
        置有足夠路燈即無不合。
      上訴人抗辯系爭另凸出農地前方（即北方）路面上寫有
        「慢」之標誌部分前有另一塊私人田地即大寮段1030之
        1 地號，因該「慢」字係書寫於近十字路口處之路面，
        則該「慢」字兼具提醒被害人行經十字路口及通過系爭
        路段二凸出農地小心慢行之功能，被害人既能注意並通
        過系爭另凸出農地而未能通過系爭路段，則事故發生與
        系爭路段之設置、管理有欠缺無關云云，惟查系爭另凸
        出農地前方（即北方）路面上寫有「慢」之標誌部分，
        因該「慢」字係書寫於近十字路口處之路面，且雙向接
        近路口處之路面均有書寫標示，有系爭現場圖可參（原
        審卷第86頁），是該標誌應僅係提醒駕駛人於行經十字
        路口小心慢行，尚難認兼具提醒駕駛人系爭路段道路縮
        減之功能。縱依上訴人主張該「慢」字標誌兼具提醒駕
        駛人右道縮減之功能，亦僅能提醒駕駛人應小心駕駛通
        過距該「慢」字標誌約90公尺之系爭另凸出農地，尚難
        認該「慢」字標誌竟有兼具擴張提醒駕駛人距路口約20
        0 公尺之系爭路段有因系爭凸出農地右道縮減路況之功
        能。事故現場前固標示「右側縮減」等字樣，該標誌位
        於易見之路旁，然一般交通號誌除了以文字標誌之外，
        尚應有針對該文字標誌之圖號標誌相輔，以提醒駕駛人
        道路狀況，此可從上訴人於路旁設置提醒駕駛人通過系
        爭另凸出農地之交通號誌即昭上高幹149 右9 之電桿旁
        均有文字及圖案標誌，系爭突出農地之號誌昭上高幹14
        6 右6 之電桿僅有文字標示可知（原審卷第30至31頁）
        。查本件事故發生時為夜晚時分，光線原本不佳，是該
        標誌旁雖有昭上高幹149 右6 電桿上方之路燈，惟機車
        行進中，僅以該「右側縮減」的字樣提醒道路狀況而無
        「右側縮減」之號誌之輔助，駕駛人能否及時注意該標
        誌所表示之前方路況，尚非無疑，此由證人葉聰賢即事
        故發生時現場處理警員證稱略以：當時未注意該「右側
        縮減」之標誌等語即可推知，蓋現場處理警員未駕機車
        行進尚且未能查知該標誌，焉能期待一般用路人均能注
        意而提高警覺；另依系爭現場圖可知，提醒駕駛人通過
        凸出另系爭農地之右道縮減標誌，距離該凸出另系爭農
        地至少有50公尺，惟本件「右側縮減」標誌距系爭凸出
        農地僅約18.2公尺，以時速36公里時每秒行進距離為10
        公尺（36,000÷【60×60】＝10）換算，駕駛人可反應
        之時間尚不足2 秒，而該路段速限為50公里，衡諸經驗
        法則，當駕駛人由北向南行進經過系爭另凸出農地後，
        如未在適當距離以交通號誌提前警示駕駛人後方因系爭
        凸出農地有右道縮減之路況，則駕駛人反應能力將會有
        所下降，則如以接近速限之速度行車，發現該標誌後之
        反應時間，自不足2 秒，即使機車駕駛人發現該標誌，
        能否即時避開該凸出農地，仍非無疑，對照上訴人針對
        兩凸出農地設置提醒駕駛人標誌之距離，足徵系爭道路
        事故現場前道路減縮之警示標示，尚有未足。
      上訴人抗辯其於事故現場即系爭凸出農地設有安全護欄
        之事實，雖因本件事故發生後，上訴人機關協調地主將
        該凸出農地予以拓寬成路面（原審卷第30頁相片、第82
        頁證人即處理警員葉聰賢所證），已無法由現場勘驗而
        查知，然有事故發生後路面未拓寬前之現場相片在卷可
        憑（原審卷第14頁、第16頁左下方、第71頁上方圈畫處
        ），上訴人所辯之上開事實應可認定，且由上訴人提出
        之該安全護欄放大相片（詳本院卷第103 頁）顯示，該
        安全護欄為鋼筋水泥造，其上塗以黃、黑相間之顏色，
        因黃色本為公認之醒目顏色，且黃、黑相間之顏色搭配
        原為交通標示措施所常見，而鋼筋水泥護欄紮實堅固，
        足以避免駕駛人駛入系爭凸出農地，則應認上訴人確有
        設置現場警示及保護措施。
      事故現場之警示、保護措施雖已設立，然本件事故發生
        時，系爭凸出農地雜草叢生，有處理警員於事故現場所
        拍攝之相片4 張附卷可稽（原審卷第67頁、第68頁上方
        、第71頁），且依由北向南正面拍攝之該張系爭凸出農
        地相片所示（原審卷第71頁上方），並無明顯之黃、黑
        相間安全護欄，如非仔細觀察，實難由事故後處理警員
        及被上訴人所拍攝之相片（原審卷第14頁、第16頁左下
        方、第71頁上方），查知該處有安全護欄之設置，此由
        證人即現場處理警員葉聰賢，於處理現場後，仍稱沒有
        高起來的水泥建物，足見亦不知該處有安全護欄即可查
        知（原審卷第82頁），從而系爭凸出農地上之安全護欄
        ，於本件事故發生時無法發揮警示之功能甚明。上訴人
        雖辯稱系爭凸出農地非其所有無法管理，惟依上開現場
        相片及被上訴人提出之相片（詳證物袋）所示，安全護
        欄係設置於系爭凸出農地與系爭道路相鄰部分，僅須將
        臨路部分之雜草予以割除，安全護欄即不致被淹沒，而
        可發揮一定之警示功能，是上訴人辯稱系爭凸出農地伊
        無法管理或被害人小心駕駛縱未設立「右側縮減」警告
        標誌及黃黑相間之安全護欄亦不致發生行車安全云云，
        即無理由。
      綜上，系爭路段相關警示、保護措施雖有設置，然其預
        先警示部分尚有不足，且現場安全護欄之維護管理亦有
        欠缺，並未發揮警示功能，應可認定。
　(四)被害人對本件事件損害之發生是否與有過失?
    (1)上訴人未就其所辯被害人有何操作不當或其他導致本件事
      故之原因加以詳細說明，亦未提出證據或聲請調查加以證
      明，而由道路交通事故現場圖所示，被害人係行駛至系爭
      凸出農地前約1.2 公尺處，始留有約1.5 公尺之輪胎痕，
      之前並未留有其他現場跡證，足見事故發生前之駕駛情形
      並無異常，從而上訴人辯稱因操作不當或其他因素導致
      本件事故，即無可採。
    (2)本件事故現場遺有安全帽，此有道路交通事故現場圖及交
      通事故相片在卷可查（原審卷第62頁、第67頁），且現場
      處理警員亦認本件事故發生時，被害人有配戴安全帽，此
      有道路交通事故調查報告表(二)在卷可按（原審卷第64頁）
      ，雖本件事故並無目擊證人，尚無法依上開事證證明事故
      發生時被害人是否確有配戴安全帽。是上訴人主張被害人
      對於本件損害之發生即與有過失，所辯仍無可採。
  (五)被上訴人之請求有無理由？
    按公有公共設施因設置或管理有欠缺，致人民生命、身體或
    財產受有損害者，國家應負損害賠償責任；國家損害賠償，
    除依本法規定外，適用民法規定；不法侵害他人致死者，對
    於支出醫療及增加生活上需要之費用或殯葬費之人，亦應負
    損害賠償責任；不法侵害他人致死者，被害人之父、母、子
    、女及配偶，雖非財產上之損害，亦得請求賠償相當之金額
    ；國家賠償法第3 條第1 項、第5 條、民法第192 條第1項
    、第194 條分別定有明文。而本件被害人林雪敏因被告機關
    對系爭路段警示設施管理之欠缺，未及時發現系爭凸出農地
    處有道路縮減之情形，駕駛機車駛入系爭凸出農地後，摔倒
    路面而發生死亡之結果，被上訴人以被害人之子女、母親及
    為被害人支出醫藥費、殯葬費之法律關係，請求上訴人機關
    負損害賠償責任，依上開規定所示即無不合，爰就被上訴人
    主張之賠償金額，分述本院判斷意見如下：
    (1)醫藥費部分：乙○○主張被害人在瑞生醫院治療期間，為
      其支出醫藥費6,979 元，轉往長庚醫院高雄分院時，為其
      支出救護車費用2,100 元，長庚醫院高雄分院治療期間，
      為其支出醫藥費20,294元，合計為被害人支出醫藥費29,
      373 元（6,979 ＋2,100 ＋20,294＝29,373）之事實，已
      提出收據4 張為證（詳原審卷第23頁起），且為上訴人所
      不爭執（原審卷第93頁），堪信為真實，且此項支出為被
      害人因本件事故所生，則乙○○請求上訴人賠償該部分支
      出之損害，依法即無不合。
    (2)殯葬費部分：乙○○另主張為被害人支出靈骨塔位75,000
      元、靈骨塔永久管理費15,000元、喪葬費209,100 元，合
      計為被害人支出殯葬費299,100 元（75,000＋15, 000 ＋
      209,100 ＝299,100） 之事實，已提出收據4 張（原審卷
      第26頁起）為證，並且為上訴人所不爭執（原審卷第120
      頁），且核均為喪葬所須，亦堪信為真實，則乙○○請求
      被告賠償該部分支出之損害，依法亦無不合。
    (3)非財產上損害部分：按慰藉金之賠償須以人格權遭遇侵害
      ，使精神受有痛苦為必要，其核給標準固與財產上損害之
      計算不同，然非不可斟酌雙方身分資力與加害程度，及其
      他各種情形核定相當之數額，此有最高法院51年台上字第
      223 號判例可資參照。而本件丁○○○、甲○○、乙○○
      分別為被害人林雪敏之子女，丙○○○為被害人之母，被
      害人死亡時未滿52歲，以目前醫藥進步，國人平均年齡較
      前為高之情形，自屬中壯年期，丁○○○、甲○○、乙○
      ○痛失將其等扶養長大之母親，丙○○○痛失辛勤撫育的
      愛女，精神上受有莫大之痛苦，自屬必然，爰審酌丁○○
      ○國小畢業，現經營檳榔攤，名下有6 筆不動產，1590CC
      汽車1 輛，94年所得合計45,956元；甲○○國中畢業，目
      前受僱於私人企業，94年所得合計196,700 元，名下有1,
      997CC 汽車1 輛；乙○○高職畢業，從事廚師工作，名下
      有共有不動產1 筆，94年所得合計484,938 元；丙○○○
      不識字，名下有不動產1 筆，94年所得合計101,160 元，
      有財產歸屬資料清單、綜合所得稅各類所得資料清單各4
      份在卷可按（原審卷第108 頁起），且被上訴人主張之上
      開學經歷，為上訴人所不爭執，並審酌上訴人機關之過失
      情節、被上訴人所受痛苦程度等一切情狀，認被上訴人請
      求之非財產上損害各以50萬元為適當，在此範圍內之請求
      ，應予准許，逾此範圍之請求，不應准許。而上訴人亦表
      示如法院認上訴人依法應負賠償責任時，就其應給付被上
      訴人之上開精神慰撫金、醫療費、殯葬費均不爭執（本院
      卷第53至54頁），而上訴人依法應負損害賠償責任已如前
      述，是被上訴人上述准許部分之請求為有理由。
六、綜上所述，被上訴人丁○○○、甲○○、丙○○○請求上訴
    人各給付50萬元，乙○○請求上訴人給付828,473 元（29,
    373 ＋299,100 ＋500,000 ＝828,473） ，及均自起訴狀繕
    本送達翌日即96年1 月13日起至清償日止，按週年利率5 ％
    計算之利息，為有理由，原審就上開部分為上訴人敗訴之判
    決，核無違誤，上訴意旨指摘原判決不當，求予廢棄為無理
    由，應予駁回。
據上論結：本件上訴為無理由，依民事訴訟法第449 條第1 項、
第78條，判決如主文。
中　　華　　民　　國　　96　　年　　11　　月　　7 　　日
                            民事第六庭
                                審判長法官  張明振
                                法      官  陳真真
                                法      官  謝肅珍
以上正本證明與原本無異。
如對本判決上訴，須於判決送達後20日內向本院提出上訴狀，其
未表明上訴理由者，應於上訴後20日內向本院提出上訴理由書（
均須按他造當事人之人數附繕本）。上訴時應提出委任律師或具
有律師資格之人之委任狀，並依附註條文規定辦理。
中　　華　　民　　國　　96　　年　　11　　月　　8 　　日
                                書  記  官  黃琳群
附註：
民事訴訟法第466條之1：
對於第二審判決上訴，上訴人應委任律師為訴訟代理人，但上訴
人或其法定代理人具有律師資格者，不在此限。
上訴人之配偶、三親等內之血親、二親等內之姻親，或上訴人為
法人、中央或地方機關時，其所屬專任人員具有律師資格並經法
院認為適當者，亦得為第三審訴訟代理人。第１項但書及第２項
情形，應於提起上訴或委任時釋明之。
                                                   QF
